臺灣高等法院民事判決　　　　　　　　 96年度重上字第137號
上　訴　人　丙○○
　　　　　　丁○○
共　　　同
訴訟代理人　鄭潤祥律師
　　　　　　乙○○
上　訴　人　甲○○
訴訟代理人　葉天昱律師
上列當事人間請求給付買賣價金事件，兩造對於中華民國96年1
月24日臺灣新竹地方法院92年度訴字第448號第一審判決各自提
起上訴，經本院於96年11月6日言詞辯論終結，判決如下：
    主      文
原判決關於駁回丙○○、丁○○後開第二項之訴部分，及該部分
假執行之聲請，暨命丙○○、丁○○負擔訴訟費用（除確定部分
外）之裁判均廢棄。
甲○○應再給付丙○○、丁○○新臺幣貳拾萬玖仟陸佰拾陸元及
自民國八十七年七月十五日起至清償日止，按年息百分之五計算
之利息。
丙○○、丁○○之其餘上訴及甲○○之上訴均駁回。
第一、二審訴訟費用關於丙○○、丁○○上訴部分，由甲○○負
擔十分之一，餘由丙○○、丁○○負擔；第二審訴訟費用關於甲
○○上訴部分，由甲○○負擔。
本判決所命給付之金額，於丙○○、丁○○以新臺幣柒萬元提供
擔保後，得假執行；但甲○○如以新臺幣貳拾萬玖仟陸佰拾陸元
預供擔保，得免為假執行。
    事實及理由
一、本件上訴人即被上訴人丙○○、丁○○聲明求為判決：(一)原
    判決關於駁回丙○○、丁○○後開第(二)項之訴部分及該部分
    假執行之聲請均廢棄。(二)甲○○應再給付丙○○、丁○○新
    臺幣（下同） 578萬2,976元及其中51萬1,154元自民國（下
    同）87年 7月15日起至清償日止，按年息5%計算之利息。(三)
    願供擔保請准宣告假執行。(四)甲○○之上訴駁回。
    被上訴人即上訴人甲○○聲明求為判決：(一)丙○○、丁○○
    之上訴駁回。(二)原判決關於不利甲○○部分及該部分假執行
    之宣告均廢棄。(三)上開廢棄部分，丙○○、丁○○在第一審
    之訴及假執行之聲請均駁回。
二、丙○○、丁○○起訴主張：甲○○於77年 6月28日向伊等購
    買坐落新竹市○○段274、275地號土地（下稱系爭土地），
    依兩造間系爭買賣契約書第3條第4款約定，尾款183萬6,780
    元應於買方取得所有權狀過戶手續全部完成後交付，系爭土
    地已於80年 7月16日依法院確定判決辦理移轉登記予甲○○
    及其指定登記之人，惟屢經催討，甲○○仍未給付上開尾款
    ；又甲○○拖延至今仍未給付尾款，除已違約應給付違約金
    外，系爭土地更因漲價而有情事變更，伊等亦得請求甲○○
    給付其轉賣獲利金額10%即 534萬3,360元等情，爰依系爭買
    賣契約書之約定及民法第203條、第250條、第227條之2 第1
    項之規定，求為命甲○○給付718萬0,140元及其中183萬6,7
    80元自87年 7月15日起至清償日止，按年息5%計算利息之判
    決【原審判命甲○○給付132萬5,626元及自87年 7月15日起
    至清償日止，按年息5%計算之利息；而駁回丙○○、丁○○
    其餘之訴。甲○○就其敗訴部分聲明不服，提起上訴；丙○
    ○、丁○○則僅就其敗訴之其中578萬2,976元（含買賣價金
    尾款51萬1,154元及違約金 527萬1,822元）本息部分聲明不
    服，提起上訴，其餘敗訴部分未據彼二人一併聲明不服，已
    告確定】。
    甲○○則以：系爭土地內遭他人占用並鋪設柏油路面積 13.
    43平方公尺、遭他人挖設水溝面積 14.46平方公尺，具有瑕
    疵，伊於簽約後之77年 8月間始發現上開瑕疵，並已於同年
    8月6日向丙○○、丁○○行使減少價金請求權，爰請求減少
    價金 92萬7,300元（其計算式為：系爭買賣契約書約定每坪
    單價110,000元×8.43坪= 927,300元），並主張與系爭尾款
    抵銷；又丙○○、丁○○遲延履行系爭土地所有權移轉登記
    之義務，致伊受有損害244萬5,685元〔其計算式為：已付價
    金16,531,020元×法定利率5%× (2+350/365)年=2,445,685
    元〕，爰依民法第231條第1項之規定，請求丙○○、丁○○
    賠償，並主張與系爭尾款抵銷；又因丙○○、丁○○拒絕辦
    理系爭土地之移轉登記，致伊不得不起訴請求履行，共計支
    出歷審訴訟費用28萬6,153元及律師費40萬元，依民法第231
    條第 1項之規定，亦應由丙○○、丁○○賠償，並主張與系
    爭尾款抵銷。經伊行使上開抵銷權後，丙○○、丁○○已無
    買賣價金尾款可得請求；又丙○○、丁○○請求伊給付違約
    金部分，因兩造間並無違約金之約定，自無民法第 250條及
    第227條之2情事變更原則規定之適用等語，資為抗辯。
三、經查丙○○、丁○○主張甲○○於77年 6月28日向伊等購買
    系爭土地，兩造並簽訂系爭買賣契約書，依該買賣契約書第
    3條第4款約定，買方應於取得所有權狀過戶手續全部完成後
    交付尾款183萬6,780元；系爭土地已於80年 7月16日依法院
    確定判決辦理移轉登記予甲○○及其指定登記之人孟國強、
    簡坤池、鄭金樹（其中甲○○取得系爭土地所有權應有部分
    6分之3，孟國強、簡坤池、鄭金樹各取得系爭土地所有權應
    有部分6分之1），惟甲○○迄未給付該尾款之事實，業據其
    提出買賣契約書及土地登記謄本為證（見原審卷(一) 9至19頁
    ），且為甲○○所不爭執，自堪信為真實。
四、按買受人對於出賣人，有交付約定價金之義務，民法第 367
    條定有明文。茲查兩造依系爭買賣契約書所約定給付尾款之
    條件既已成就，已如前述，則丙○○、丁○○主張買受人甲
    ○○應依約給付系爭尾款183萬6,780元，即屬有據。
五、惟按二人互負債務，而其給付種類相同，並均屆清償期者，
    各得以其債務，與他方之債務，互為抵銷，為民法第 334條
    第 1項前段所明定。本件甲○○就丙○○、丁○○之系爭尾
    款請求，提出金額共計405萬9,138元之抵銷抗辯（含(一)瑕疵
    擔保請求減少價金 92萬7,300元；(二)因遲延履行移轉登記義
    務，致受有損害244萬5,685元；(三)因給付遲延所受歷審訴訟
    費用損害28萬6,153元及律師費損害40萬元）。 爰就各該抵
    銷之主張是否可取？逐項審究如下：
    (一)關於減少價金部分：
      按物之出賣人對於買受人，應擔保其物依民法第 373條之
      規定危險移轉於買受人時無滅失或減少其價值之瑕疵，亦
      無滅失或減少其通常效用或契約預定效用之瑕疵，但減少
      之程度，無關重要者，不得視為瑕疵，民法第 354條定有
      明文。經查，甲○○抗辯系爭土地內原有面積 13.43平方
      公尺鋪設柏油路、面積 14.46平方公尺為水溝乙節，固據
      其提出新竹市地政事務所78年 6月15日土地複丈成果圖為
      證（見原審卷(一)111、112頁），且為丙○○、丁○○所不
      爭執。惟丙○○、丁○○否認上開柏油路及水溝構成系爭
      土地之瑕疵。雖其後買受系爭土地之訴外人陳達仁、陳明
      森曾就上開柏油路及水溝向其前手主張被詐欺（按：甲○
      ○及訴外人孟國強、簡坤池、鄭金樹依法院確定判決取得
      系爭土地所有權後，甲○○、孟國強及簡坤池又將其所有
      權應有部分移轉登記予訴外人何春梅、詹周秀蘭，嗣由鄭
      金樹、何春梅、詹周秀蘭共同出賣系爭土地予訴外人陳達
      仁、陳明森─見原審卷(三)56、58至73頁及卷(一)63、64頁）
      ，有甲○○提出之存證信函可稽（見原審卷(一)25至27頁）
      。惟查，就上開水溝部分，業經新竹市政府於78年 8月18
      日以78府工程字第 84104號函復丙○○稱：「經實地勘查
      該排水溝屬本市改制前所施設，目前請暫供住戶排水，俟
      台端需使用該土地時，經有關機關鑑界鑑定後當予辦理回
      復原狀…」（見原審卷(一)116、117頁）；並經新竹市政府
      工務局再於78年9月11日以78市工程字第11080號函復丙○
      ○稱：「有關本府改制前所施設之排水溝使用台端私有土
      地乙案，本府將於短期內僱工前往恢復原狀…」（見原審
      卷(一)118 頁），足見該水溝並非不得除去。而系爭土地上
      現已建築房屋，經原審於93年 9月13日赴現場履勘及囑託
      地政機關測量結果，發現原水溝之大部分及原柏油路之小
      部分已成為建物之基地，其餘小部分水溝連同原柏油路則
      成為緊鄰建物旁、與鄰棟建物間巷道之一部，有勘驗筆錄
      及複丈成果圖可稽（見原審卷(二)37至40頁），並有現場照
      片足按（見原審卷(三)49、50頁）；復經參諸建築房屋受限
      於建蔽率規定，本即無法蓋滿全部基地等情，亦見上開水
      溝或柏油路並未減少系爭土地之價值及建築效用。此外，
      甲○○復不能舉證證明其因系爭土地內存在上開柏油路及
      水溝，有遭致後手扣款之事實（見原審卷(二)29頁），尚難
      遽認系爭土地因上開柏油路及水溝之存在，而具有瑕疵。
      是甲○○執此抗辯應減少價金 92萬7,300元，並據以主張
      與系爭尾款抵銷云云，即不足取。
    (二)關於因遲延履行移轉登記義務，致受相當於金錢之損害部
      分：
      按債務人遲延者，債權人得請求其賠償因遲延而生之損害
      ，民法第231條第1項固有明文。惟損害賠償，除法律另有
      規定或契約另有訂定外，應以填補債權人所受損害（積極
      損害）及所失利益（消極損害）為限，為民法第216條第1
      項所明定。既存利益減少所受之積極損害，須與責任原因
      事實具有相當因果關係，始足當之；又依通常情形，或依
      已定之計劃、設備或其他特別情事，可得預期之利益，視
      為所失利益，民法第216條第2項定有明文，該所失利益，
      固不以現實有此具體利益為限，惟該可得預期之利益，亦
      非指僅有取得利益之希望或可能為已足，尚須依通常情形
      ，有依已定之計劃、設備或其他特別情事，具有客觀之確
      定性，始足當之（最高法院95年度台上字第2895號判決參
      照）。本件甲○○雖抗辯因丙○○、丁○○遲延履行系爭
      土地移轉登記義務，致其無法興建房屋銷售營業，受有損
      害244萬5,685元〔其計算式為：已付價金16,531,020元×
      法定利率5%× (2+350/365)年=2,445,685元〕云云，惟為
      丙○○、丁○○所否認。復查，甲○○既不能舉證證明因
      丙○○、丁○○遲延履行系爭土地移轉登記義務，致其財
      產受有既存利益減少之積極損害；且甲○○復自認就系爭
      土地並未有建案之推案計畫（見原審卷(二)83頁），足見依
      客觀確定之計畫，其亦未因而受有何等消極損害；至就已
      付價金部分，甲○○本有依約給付之義務，其以該已付價
      金之法定利息，指為因丙○○、丁○○遲延履行系爭土地
      移轉登記義務所受損害云云，殊不足取。是甲○○執此抗
      辯丙○○、丁○○對伊應負244萬5,685元損害賠償責任，
      並據以主張與系爭尾款抵銷云云，亦不足取。
    (三)關於訴訟費用部分：
      經查因丙○○、丁○○拒絕辦理系爭土地之移轉登記，甲
      ○○及其指定登記之人即訴外人孟國強、簡坤池、鄭金樹
      因而起訴請求履行，歷經原審77年度訴字第1242號、本院
      78年度重上字第17號、最高法院79年度台上字第 467號、
      本院79年度重上更(一)字第19號、最高法院80年度台上字第
      1195號判決確定，並經甲○○及訴外人孟國強、簡坤池、
      鄭金樹聲請確定訴訟費用額，經原審以95年度聲字第 643
      號裁定命丙○○、丁○○應賠償甲○○、孟國強、簡坤池
      、鄭金樹之訴訟費用額確定為 28萬6,153元及法定遲延利
      息等情，有上開判決及裁定可稽（見本院卷74至 105頁及
      原審卷(三)31、32頁）。準此，丙○○、丁○○應賠償甲○
      ○部分之訴訟費用額僅為7萬1,538元（其計算式為：286,
      153元÷4= 71,538元）。雖甲○○抗辯伊為系爭買賣契約
      之買受人，訴外人孟國強、簡坤池、鄭金樹僅為伊指定登
      記之人，上開訴訟費用係由伊全額支出，丙○○、丁○○
      應賠償伊全額訴訟費用 28萬6,153元云云。惟此已為丙○
      ○、丁○○所否認；且丙○○、丁○○應賠償甲○○上開
      訴訟費用額之4分之1，業經原審裁定確定在案，有該裁定
      確定證明書可稽（見本院卷54頁），亦不容甲○○再事爭
      執。是甲○○就其支出訴訟費用部分所為抵銷之主張，僅
      在7萬1,538元之範圍內，係屬可取；至逾此金額所為抵銷
      之主張，即非可取。
    (四)關於律師費部分：
      按我國民事訴訟固不採律師訴訟主義（89年2月9日修正公
      布民事訴訟法增訂第466條之1，始就第三審改採強制律師
      代理制度），當事人所支出之律師費用，須當事人確有不
      能自為訴訟行為，必須委任他人代理之情形，所支出之代
      理人費用，為伸張權利或防禦上所必要者，始得認為訴訟
      費用之一種，於必要限度內令敗訴之人賠償（司法院院字
      第205號解釋及最高法院77年度台上字第936號判決參照）
      。經查，甲○○抗辯因丙○○、丁○○拒絕履行系爭土地
      移轉登記之義務，致伊不得不起訴請求履行，並委任曾肇
      昌、簡安頓、郭嵩山、林憲同、莊柏林等律師代行訴訟行
      為等情，業據其提出前開歷審判決書為證（見本院卷72、
      74至105頁）。衡諸該事件歷經5個審級，及至更一審始經
      判決甲○○勝訴並確定，足見其法律關係複雜，非具法律
      專業尚不足以適當行使權利及防禦，是認甲○○確有委任
      代理人為訴訟行為之必要。惟律師經由國家考試及格，具
      有法律專業，甲○○委任律師進行訴訟，自以每審級委任
      1位律師為已足，即僅就該1位律師之訴訟費用，始得請求
      丙○○、丁○○賠償，超過部分之律師費用，既非必要，
      自不得請求賠償。茲甲○○抗辯伊委任簡安頓律師代行本
      院78年度重上字第17號事件之訴訟行為，支付律師費用 5
      萬元；委任莊柏林律師代行本院79年度重上更(一)字第19號
      事件及最高法院80年度台上字第1195號事件之訴訟行為，
      各支付律師費用 5萬元合計10萬元之事實，業據其提出證
      明書為證（見本院卷115、116頁），揆諸上開說明，此等
      費用即屬必要，自得請求丙○○、丁○○賠償；至甲○○
      就相同審級另委任郭嵩山律師部分，尚非必要，其就該部
      分律師費用請求賠償，即非可取。另甲○○抗辯伊委任曾
      肇昌律師代行原審77年度訴字第1242號事件之訴訟行為，
      及委任林憲同律師及郭嵩山律師代行最高法院79年度台上
      字第467號事件之訴訟行為，各支付律師費4萬元乙節，亦
      據其提出稅捐稽徵機關核算執行業務者收入標準為證（見
      本院卷117頁），依據上開說明，甲○○僅得就該2個審級
      各1位律師部分，請求丙○○、丁○○賠償共8萬元；至逾
      此部分之律師費用亦不得請求賠償。準此，甲○○所得請
      求丙○○、丁○○賠償之律師費用損害合計為23萬元（其
      計算式為：50,000元+100,000元+80,000元= 230,000元）
      ，其就此部分所為抵銷之主張，僅在23萬元之範圍內，係
      屬可取；至逾此金額所為抵銷之主張，即非可取。
    (五)依上所述，丙○○、丁○○原得請求甲○○給付系爭買賣
      價金尾款183萬6,780元，惟經甲○○主張以訴訟費用 7萬
      1,538元及律師費 23萬元抵銷後，丙○○、丁○○僅得請
      求給付買賣價金尾款153萬5,242元（其計算式為：1,836,
      780元-71,538元-230,000元=1,535,242元）；又依系爭買
      賣契約書第3條第4款約定（見原審卷(一)第 9頁），甲○○
      本應於系爭土地移轉登記完成時即80年 7月16日給付上開
      尾款153萬5,242元，是丙○○、丁○○請求甲○○給付自
      87年7月15日起算之法定遲延利息，亦屬有據。
六、復按民法第250條第1項所規定之違約金，係當事人約定契約
    不履行時，債務人應支付之懲罰金或損害賠償額之預定，以
    確保債務之履行為目的；至若當事人約定一方解除契約時，
    應支付他方相當之金額，則以消滅契約為目的，屬於保留解
    除權之代價，兩者性質迴異（最高法院68年臺上字第3887號
    判例參照）；又違約金之請求，以當事人間有約定者為限，
    如當事人間並無該等約定，即無請求給付違約金之餘地。又
    契約成立後，情事變更，非當時所得預料，而依其原有效果
    顯失公平者，當事人固得依民法第227條之2第 1項之規定，
    聲請法院增、減其給付或變更其他原有之效果；惟所謂情事
    變更，非當時所得預料，依其原有效果顯失公平者，係指情
    事遽變，非契約成立當時所得預料，依一般觀念，認為如依
    其原有效果顯然有失公平而言。經查，甲○○遲延給付系爭
    買賣價金尾款，固如前述。惟觀諸系爭買賣契約書內，僅於
    第10條設有保留解除權代價之約定：「前記買賣之不動產，
    限至77年 7月31日止以內甲方雙方各當遵守確實履行買賣，
    各不得反悔違約等情，倘若甲方（指甲○○）不買違約時，
    願將前記買賣定金及所付買賣價格金概由乙方（指丙○○、
    丁○○）沒收，並解除本契約…」（見原審卷(一)10頁），本
    件並無解除系爭買賣契約之情形，即與此一約定無涉，而此
    外兩造就甲○○遲延給付價款之情形，並無違約金之約定。
    雖丙○○、丁○○主張兩造曾以口頭約定按尾款 10%給付違
    約金云云（見原審卷(一) 217頁及卷(二)87頁），但為甲○○所
    否認（見原審卷(二)82頁），而丙○○、丁○○就此事實復不
    能舉證以實其說，自難憑取，是丙○○、丁○○本於民法第
    250條之規定，請求甲○○按其轉賣獲利金額10%計付違約金
    534萬3,360元，自屬無據。又系爭土地嗣於80年12月16日，
    雖由訴外人鄭金樹、何春梅、詹周秀蘭以7,180萬1,400元出
    售予訴外人陳達仁、陳明森（見原審卷(一)63、64頁），惟此
    究屬日後之自然增值；丙○○、丁○○既不能舉證證明系爭
    買賣契約成立後，於契約履行期間內，有何非契約成立當時
    所得預料之情事變更，致依原有效果顯失公平之情事，其本
    於民法第227條之2 第1項之規定，請求甲○○給付534萬3,3
    60元，亦非有據。
七、綜上所述，丙○○、丁○○本於系爭買賣契約書之約定，請
    求甲○○給付買賣價金尾款153萬5,242元及自87年 7月15日
    起至清償日止，按年息5%計算之利息部分，自屬應予准許；
    至逾上開金額（除確定部分外）之請求，即屬不應准許。從
    而原審就上開應予准許之其中132萬5,626元本息部分，所為
    甲○○敗訴之判決，並無不合，甲○○之上訴論旨指摘原判
    決此部分不當，求予廢棄改判，為無理由；就上開應予准許
    之其餘20萬9,616元（其計算式為：1,535,242元-1,325,626
    元=209,616元）本息部分，所為丙○○、丁○○敗訴之判決
    ，即有未洽，丙○○、丁○○之上訴論旨指摘原判決此部分
    不當，求予廢棄改判，為有理由；就上開不應准許部分，所
    為丙○○、丁○○敗訴之判決，並無不合，丙○○、丁○○
    之上訴論旨指摘原判決此部分不當，求予廢棄改判，為無理
    由。又就本判決所命給付之金額，兩造既分別陳明願供擔保
    ，以代釋明，請准宣告假執行或免為假執行，經核均與規定
    相符，爰分別酌定相當之擔保金額，併予准許。
八、至兩造其餘之攻擊或防禦方法及未經援用之證據，經本院斟
    酌後，認為均不足以影響本判決之結果，自無逐一詳予論駁
    之必要，併此敘明。
九、據上論結，本件丙○○、丁○○之上訴為一部有理由，一部
    無理由，甲○○之上訴為無理由，依民事訴訟法第 450條、
    第449條第1項、第79條、第78條、第463條、 第390條第2項
    、第392條第2項，判決如主文。
中　　華　　民　　國　　96　　年　　11　　月　　20　　日
                  民事第六庭
                      審判長 法  官 林鄉誠
                             法  官 許紋華
                             法  官 梁玉芬
正本係照原本作成。
如不服本判決，應於收受送達後20日內向本院提出上訴書狀，其
未表明上訴理由者，應於提出上訴後20日內向本院補提理由書狀
（均須按他造當事人之人數附繕本）上訴時應提出委任律師或具
有律師資格之人之委任狀；委任有律師資格者，另應附具律師資
格證書及釋明委任人與受任人有民事訴訟法第 466條之1第1項但
書或第2項（詳附註）所定關係之釋明文書影本。
中　　華　　民　　國　　96　　年　　11　　月　　21　　日
　　　　　　　　　　　　　　 書記官 常淑慧
附註：
民事訴訟法第466條之1（第1項、第2項）：
對於第二審判決上訴，上訴人應委任律師為訴訟代理人。但上訴
人或其他法定代理人具有律師資格者，不在此限。
上訴人之配偶、三親等內之血親、二親等內之姻親，或上訴人為
法人、中央或地方機關時，其所屬專任人員具有律師資格並經法
院認為適當者，亦得為第三審訴訟代理人。
